【裁判字號】    90,易緝,56
【裁判日期】    900831
【裁判案由】    詐欺
【裁判全文】
臺灣桃園地方法院刑事判決                            九十年度易緝字第五六號
    公訴人  臺灣桃園地方法院檢察署檢察官
    被  告  乙○○
右列被告因詐欺案件，經檢察官提起公訴（八十五年度偵字第一五二四六號），本院
判決如左：
        主  文
乙○○無罪。
        理  由
一、公訴意旨略以：被告乙○○明知已無資力，竟仍意圖為自己不法之所有，並基於
    概括犯意，分別於附表起會日，參加甲○○所召集之互助會，並陸續投標而標得
    會款，以此詐術使甲○○及其他會員不疑有他而交付會款，詎至附表所示未繳會
    款日起即拒繳會款復避不見面，因認被告乙○○涉有刑法第三百三十九條第一項
    之詐欺取財罪嫌。
二、按犯罪事實應依證據認定之，無證據不得推定其犯罪事實；又不能證明被告犯罪
    者，應諭知無罪之判決，刑事訴訟法第一百五十四條、第三百零一條第一項分別
    定有明文。次按刑法第三百三十九條第一項詐欺罪之成立，須意圖為自己不法之
    所有，以詐術使人將本人或第三人之物交付為要件，所謂以詐術使人交付，必須
    被詐欺人因其詐術而陷於錯誤，若其所用方法，不能認為詐術，亦不致使人陷於
    錯誤，即不構成該罪，最高法院四十六年台上字第二六號著有判例可資參照。
    且參以民事關係當事人間，債務人於債之關係成立後，如有債務不履行之情形，
    於一般社會經驗上可能之原因甚多，或因不可歸責於己之事由致給付不能，或因
    財產、信用狀況緊縮而無力給付，甚至於債之關係成立後，始另起惡意遲延或拒
    絕給付者皆有可能，非必自始即出於無意給付之財產犯罪一端，苟無足以證明其
    債之關係發生伊始即故意藉此獲致不法財物之積極證據，尚不得僅以債信違反之
    客觀事態，推定債務人自始即具有詐欺取財之犯意。
三、本件公訴人認被告乙○○涉有詐欺取財罪嫌，無非以告訴人之指訴，並有互助會
    單影本一份附卷，以及被告經傳未到等節資為論據。經訊之被告乙○○則堅詞否
    認有何詐欺犯行，辯稱：伊那時作水泥小工，每月約有新台幣（下同）四、五萬
    元之收入，總共跟了六會，是以會養會，標到後仍有繼續繳交死會會款，後來因
    景氣不好，沒有工作，所以繳不起會款，之後有陸續還告訴人七萬元等語。經查
    ：（一）被告固不否認先後於八十三年六月十五日、同年十月十日、八十四年四
    月二十日參加告訴人所邀集每會均為一萬元之互助會共計六會，並於如附表所示
    時間得標後，收取由告訴人所交付之會款，並自附表所示之日起即未繳會款之事
    實，惟觀諸本院依卷附告訴人所提會單、統計表並據其於偵訊及本院審理中之陳
    述所製作之附表所示：(1)於八十三年六月十五日起會至八十六年六月十五日到期
    之互助會，被告參加二會，分別於八十三年十月十五日、八十四年三月十五日得
    標，會款均繳至八十五年十一月五日，共繳二十八期，僅九期合計十八萬元未繳
    (2)於八十三年十月十日起會至八十七年二月十四日到期之互助會，被告參加一會
    ，於八十四年七月十日得標，會款繳至八十五年十一月十日，共繳二十五期，尚
    有十六期計十六萬元未繳(3)於八十四年四月二十日起會至八十七年四月二十日到
    期之互助會，被告參加三會，分別於八十四年十月二十日、十二月二十日、八十
    五年二月二十日得標，會款均繳至八十五年十月二十日，共繳十八期，尚有十九
    期合計五十七萬元未繳，是被告於參加互助會之初如有詐欺意圖，理應於各該互
    助會成立未幾，旋即標下該會，焉有繳交數會甚至十餘會後始標得會款，並於得
    標後猶陸續繳交死會會款分別達數期甚至近二十期之理，且其至遲在八十五年二
    月二十日標得最後之活會會款後，即可倒會，又何以陸續繳交各會之死會會款直
    至八十五年十一月，又被告雖尚欠九十一萬元之會款未付，然其之前所繳付之會
    款（含標息）計達一百三十五萬元之譜，嗣後並陸續清償告訴人七萬元，由上述
    情節以觀，實難謂被告有何不法所有之意圖。（二）次據告訴人於本院審理時陳
    稱：因彼此是鄰居信任他們，而且那時他們繳得起，才邀被告及其家人總共跟了
    十幾會等語，是按互助會係台灣民間習見之理財及調度資金方式，入會之風險及
    利潤本應由各參與人自行考量，是告訴人既係基於雙方信任關係，並認被告有此
    資力，顯已評估被告經濟能力後，始先後邀其入會達六會之多，其間之標會情況
    亦無異狀，而被告當時每月收入約四、五萬元，並以以會養會方式繳交會款，亦
    係一般民間所常見之理財方式，尚難謂被告有何施用詐術致告訴人陷於錯誤之情
    形；且查人之經濟能力嘗因各種因素變化莫常，被告從事以日計酬之水泥工，無
    固定所得，復伴隨營造業之不景氣，收入有時而窮，自不得以其事後一時經濟困
    窘，財力周轉不順遽認被告於參加合會之初即具有不法所有意圖。（三）從而被
    告本於合會之契約關係，向會首領取會款，告訴人亦基此關係給付會款，要屬正
    常之合會契約之履行，難謂被告有何詐欺取財之犯意。
四、綜上以觀，本件純屬民事債務不履行之糾葛，告訴人非不得本於合會之法律關係
    循民事途徑求償，尚無從以被告事後未付會款一節，逕認其有何詐欺取財犯行，
    此外，本院復查無其他積極證據足認被告有公訴人所指詐欺犯行，揆諸前揭說明
    ，即應為被告無罪之諭知。
據上論斷，應依刑事訴訟法第三百零一條第一項，判決如主文。
本案經檢察官鄭重文到庭執行職務。
中      華      民      國      九十      年     八     月     三十一   日
                                臺灣桃園地方法院刑事第五庭
                                    審判長法  官  范清銘
                                          法  官  陳彥宏
                                          法  官  鍾淑慧
右正本證明與原本無異。
如不服本判決，應於判決送達後十日內向本院提出上訴狀( 應附繕本 )，上訴於
臺灣高等法院。
                                          書記官  吳一凡
中      華      民      國      九十      年     九     月       七     日
附表
    起會日    會數  會款（新台幣）  得標日      末會日      未繳會款日
一、83.06.15  二會  一萬元          83.10.15    86.06.15    85.10.15
                                    84.03.15    同右        同右
二、83.10.10  一會  同右            84.07.10    87.02.10    85.11.10
三、84.04.20  三會  同右            84.10.20    87.04.20    85.10.20
                                    84.12.20    同右        同右
                                    85.02.20    同右        同右


司法院資訊處製作；財團法人民間司法改革基金會備份。
